臺灣高雄地方法院民事判決　九十三年度訴字第九九號
　　原　　　告　甲○○
　　訴訟代理人　乙○○
　　被　　　告　丙○○
右當事人間請求給付地租等事件，經本院於民國九十三年三月十日言詞辯論終結，判
決如左：
    主      文
原告之訴及假執行之聲請均駁回。
訴訟費用由原告負擔。
    事實及理由
一、本件原告起訴主張坐落高雄縣鳥松鄉○○○段第九八三、九八三之四地號土地為
    伊所有，詎被告所有門牌編號高雄縣鳥松鄉○○村○○路三二巷一號房屋乃越界
    佔用伊所有上開地號土地有如附圖所示Ａ２、Ｃ２之部分計七十九平方公尺，其
    並將該房屋以每月新台幣（下同）一萬元之價格租予他人牟利，而被告於前就如
    附圖所示Ａ２、Ｃ２部分曾對伊訴請為所有權之移轉登記，惟該訴業經鈞院予以
    駁回而告敗訴確定，其於該二部分土地之占用自已構成無權占有，惟伊屢次催促
    其返還系爭土地卻均未獲置理，且更於伊依土地稅法第四條之規定而向高雄縣政
    府稅捐稽徵處申請由土地使用人之被告負責代繳其使用部分之地價稅時對之提出
    異議而申明不同意代繳，致稅捐稽徵機關無法分單作業而向伊補徵五年之地價稅
    ，今被告於上開土地既係無權占有，依法自應將其占用部分予以拆除並為返還，
    且其無權占有期間乃坐收相當之租金利益，以每月六千元計算，其自七十一年一
    月間起至九十二年十一月間止，自已受有一百五十五萬四千元之相當於租金之不
    當利得，為此乃依法請求被告應將如附圖所示Ａ２、Ｃ２之占用部分予以拆除並
    返還上開土地，且應給付一百五十五萬四千元之地租及代繳其所占用土地部分之
    地價稅，並願供擔保請准為假執行之宣告。
二、被告則以上開房屋乃係由原告提供含系爭土地在內之各基地而與建商合建而成，
    伊則係於七十一年間向建商買受而為其所有人，惟因原告與建商間就其坐落基地
    之所有權移轉存有糾紛而遲未過戶予伊，伊乃對原告及建商等人提起所有權移轉
    登記之訴，並經判決確定原告應將如附圖所示Ｂ２、Ｄ２部分之土地移轉登記予
    伊，而伊占有如附圖所示Ａ２、Ｃ２部分乃因原告與建商間長期遲延、給付不能
    而使伊二十多年來不能行使權利，並因此而蒙受重大損害，伊乃係該合建之直接
    受害之善意第三人，伊就此之占有並未受有任何利益，且伊與原告亦無任何租賃
    關係，自無給付地租之謂，而原告於前業已出具土地使用同意書予建商，依習慣
    原則，其即同意無地租而可長期使用，其自不得權利濫用而禁制伊使用系爭土地
    ，另地價稅依法乃由稅捐機關向土地所有權人徵收，而伊於原告申請占有人代繳
    時業已提出異議，依規定自仍應以原告為地價稅納稅義務人而不得請求伊代為繳
    納，原告所為之請求自無理由，爰聲明求為判決駁回原告之訴及假執行之聲請。
三、本件原告主張坐落高雄縣鳥松鄉○○○段第九八三、九八三之四地號土地為伊所
    有，而被告所有上開門牌編號乃佔用伊所有上開地號土地有如附圖所示Ａ２、Ｃ
    ２之部分計七十九平方公尺，而被告於前就如附圖所示Ａ２、Ｃ２部分曾對伊訴
    請為所有權之移轉登記，惟該訴業經鈞院予以駁回敗訴確定，另被告於伊依土地
    稅法第四條之規定向高雄縣政府稅捐稽徵處申請由土地使用人之被告負責代繳其
    使用部分之地價稅時，乃因其提出異議申明不同意代繳而致稅捐稽徵機關無法分
    單作業並向伊補徵五年之地價稅等情，此有其所提出之地籍圖謄本、土地登記謄
    本、地價稅繳款書、高雄縣政府稅捐稽徵處高縣稅土字第０九二００八七一二五
    、０九二００二三九六０號函及本院八十六年度訴更字第四號民事判決等件在卷
    可稽，被告於此固不爭執而堪信原告主張為真實，惟被告則以前開情詞置辯。經
    查：
    (1)、被告是否無權占有系爭土地而應拆屋返還並給付「地租」部分：
      、按土地與房屋為各別之不動產，各得單獨為交易之標的，且房屋性質上不
          能與土地使用權分離而存在，亦即使用房屋必須使用該房屋之地基，故土
          地及房屋同屬一人，而將土地及房屋分開同時或先後出賣，其間雖無地上
          權設定，然除有特別情事，可解釋為當事人之真意，限於賣屋而無基地之
          使用外，均應推斷土地承買人默許房屋承買人繼續使用土地，最高法院四
          十八年度台上字第一四五七號著有判例，另土地與房屋同屬一人，而將土
          地及房屋分開同時或先後出賣時，依本院四十八年台上字第一四五七號判
          例，應推斷土地承買人默許房屋承買人繼續使用土地，參照該判例之原判
          決全部裁判意旨，係認為使用土地之房屋所有人對土地所有人應支付相當
          之代價，則其法律關係之性質，當屬租賃，至其租金數額，如當事人間不
          能協議決定，當可訴請法院裁判，其再因轉讓而承受土地所有權之人，應
          有民法第四百二十五條之適用，其再因轉讓而繼受房屋所有權之人，則除
          有反對之特約外，應推斷土地所有人對之默許其繼續承租，故不問其後為
          轉讓土地或轉讓房屋，其土地所有權之承受人對房屋所有人或房屋所有權
          之承受人對土地所有人，均繼續其原來之法律關係，最高法院七十三年度
          第五次民事庭會議亦著有決議，是房屋性質上原即不能與土地使用權分離
          而存在，在土地及房屋原同屬一人而嗣各異其所有時，基於其原有之使用
          權關係及買受人原為可預見之範圍，為解決此一占有權源之問題，解釋上
          除有特別情事可認當事人之真意限於賣屋而無基地之使用外，均應推斷土
          地承買人默許房屋承買人得支付相當之代價而繼續使用土地，且再因轉讓
          而繼受房屋所有權之人，除有反對之特約外，土地原所有權人或其承受人
          ，亦應推斷對之默許其繼續承租而繼續其原來之法律關係，此觀新修正民
          法第四百二十五條之一規定即明（該條規定「土地及其土地上之房屋同屬
          一人所有，而僅將土地或僅將房屋所有權讓與他人，或將土地及房屋同時
          或先後讓與相異之人時，土地受讓人或房屋受讓人與讓與人間或房屋受讓
          人與土地受讓人間，推定在房屋得使用期限內，有租賃關係」），同理，
          在房屋及土地原即異其所有惟房屋所有權人就該基地原有使用權之情況，
          其房屋或土地再行移轉時，基於同一之法理，解釋上除有特別情事可認當
          事人之真意限於賣屋即拋棄其基地之使用權外，亦應推斷土地所有人默許
          房屋承買人得支付相當之代價而繼續使用土地，且再因轉讓而繼受房屋所
          有權之人，除有反對之特約外，亦應推斷對之默許其繼續承租而繼續其原
          來之法律關係，此由新修正民法第四百二十六條之一之規定亦得推之（該
          條規定「租用基地建築房屋，承租人房屋所有權移轉時，其基地租賃契約
          ，對於房屋受讓人，仍繼續存在」）。
      、查原告於六十九年一月十日乃與訴外人盧蔡金葉、盧有智就如附圖所示Ｂ
          ２、Ｄ２部分部分訂立買賣契約，並於同年二月十二日再與之就如附圖所
          示Ａ２、Ｃ２部分訂立提供土地合建契約書而提供該土地予其興建房屋使
          用，而訴外人盧蔡金葉、盧有智於合建房屋興築完成後，乃將上開門牌編
          號房屋出售予訴外人郭振澤，訴外人郭振澤則再將之出售予訴外人盧清達
          、盧世，其等則於七十一年一月間將之出售予被告，後如附圖所示Ｂ２
          、Ｄ２部分乃經訴外人盧蔡金葉對原告起訴請求應予移轉登記，並經本院
          八十四年度重訴字第八號判決原告應將該部分土地所有權移轉登記與訴外
          人盧蔡金葉、盧有智公同共有確定，嗣被告乃對原告及訴外人盧有智、郭
          振澤、盧清達、盧世、盧蔡金葉等人代位提起所有權移轉登記之訴，並
          經本院八十四年度訴字第一一號、八十六年訴更字第四號判決訴外人盧蔡
          金葉、盧有智應將如附圖所示Ｂ２、Ｄ２部分之土地所有權登記為公同共
          有，由訴外人盧蔡金葉、盧有智公同共有更名登記為訴外人盧清達、盧有
          智公同共有後，再由訴外人盧清達、盧有智將該地所有權移轉登記與訴外
          人郭振澤，再由訴外人郭振澤將該地所有權移轉登記與訴外人盧清達、盧
          世，再由訴外人盧清達、盧世將該地所有權移轉登記與被告，而如附
          圖所示Ａ２、Ｃ２部分則以訴外人盧蔡金葉、盧有智並未將合建房屋全部
          完成並取得使用執照，原合建契約之停止條件並未成就而而予駁回並經確
          定乙節，此有本院八十四年度重訴字第八號、八十四年度訴字第一一號、
          八十六年訴更字第四號民事判決及台灣高等法院高雄分院八十五年度上字
          第四二六號民事判決及被告所提土地使用權同意書、合建房屋契約書等件
          在卷可稽，並經本院調閱本院八十四年度訴字第一一號卷宗查明無訛，是
          原告就如附圖所示Ａ２、Ｃ２部分雖因合建契約所定移轉所有權之停止條
          件未成就而不負移轉該部分土地所有權予訴外人盧蔡金葉、盧有智之義務
          ，惟原告就如附圖所示Ａ２、Ｃ２部分土地原即同意提供予訴外人盧蔡金
          葉、盧有智興建房屋使用，訴外人盧蔡金葉、盧有智於系爭房屋興建完成
          而原始取得其所有權時，其就該部分之土地亦因此而有正當之使用權源，
          後系爭房屋因買賣而輾轉由被告承買而異其所有後，原所有人即訴外人盧
          蔡金葉、盧有智與原告之合建契約中既無約定不得移轉或賣屋即拋棄其基
          地使用權之反對特約，則依前揭說明，土地所有人之原告自已默許房屋承
          買人之被告得繼續支付相當之代價而繼續其原來之法律關係，被告就如附
          圖所示Ａ２、Ｃ２部分之土地自因繼續原建商即訴外人盧蔡金葉、盧有智
          之原有使用權源而為有權占有，原告於此自不得再行本於所有權之作用而
          請求其應予拆除返還，且被告既係有權占有，其就系爭土地之使用自非無
          法律上之原因，原告就此自不得對之請求應支付相當於租金之不當利得（
          本件原告乃否認被告之占有權源而認其係無權占有，其並非主張被告應就
          其屬租賃之有權占有而支付租金，或更請求法院裁判決定其租金數額），
          從而原告主張被告就如附圖所示Ａ２、Ｃ２部分土地係無權占有而應予拆
          除返還，且並應給付無權占有之應付「地租」云云自無足採。至被告就如
          附圖所示Ａ２、Ｃ２部分土地雖係有權占有，惟依上述之其使用系爭土地
          之法律關係之性質乃屬租賃，原告自得另行起訴請求其應給付租金，或訴
          請法院裁判決定其租金數額，附此敘明。
    (2)、被告應否代繳地價稅部分：
        按地價稅之納稅義務人為土地所有權人，為土地稅法第三條第一項第一款所
        明定，至同法第四條第一項第四款雖規定：「土地所有權人申請由占有人代
        繳者，主管稽徵機關得指定土地使用人負責代繳其使用部分之地價稅」，惟
        此非強行規定，指定與否，主管稽徵機關自有裁量之權，本件原告將其所有
        系爭土地於六十二年四月間與泰豐建設股份有限公司合建房屋，嗣該公司就
        其應分得之房地轉售案外人梁雪等六十五人，惟系爭土地因糾紛迄未辦理所
        有權移轉登記，原告乃申請指定由占有人之梁雪等人代繳其使用部分土地之
        地價稅，被告機關所屬士林分處斟酌本件係原告與泰豐建設股份有限公司合
        作興建房屋，而提供土地同意其使用，與無故被他人佔用者不同，而未准所
        請，乃本其職權行使裁量權，且未逾越權限，應無違法可言，行政法院七十
        一年度判字第六五○號著有判決。本件原告固以其向高雄縣政府稅捐稽徵處
        申請由被告負責代繳其使用部分之地價稅時，乃因其提出異議而致稅捐稽徵
        機關無法分單作業而向其補徵五年之地價稅，因而請求本院判令被告應代繳
        該部分之地價稅云云，惟有權指定土地使用人負責代繳其使用部分之地價稅
        者乃為主管稽徵機關即高雄縣政府稅捐稽徵處而非本院，且其指定與否，該
        稽徵機關亦有裁量之權，原告如認被告之異議於法不合，應依財政部七十一
        年十月七日台財稅第三七三七七號函釋由其協助查明更正，如主管稽徵機關
        未予確定而仍向其發單課徵時，其就此行政處分亦應循行政救濟之途徑向行
        政機關或行政法院提起訴願或訴訟，斷難以被告就此提出異議即得由本院代
        為指定代繳之理，而原告復非依何法律關係請求被告就其應繳或已繳之地價
        稅額請求返還或給付，本院亦無從就其金額予以斟酌或為准駁，原告請求命
        被告代繳地價稅云云亦為無據。
    綜上所述，被告就如附圖所示Ａ２、Ｃ２部分之系爭土地乃因繼續原建商即訴外
    人盧蔡金葉、盧有智之原有使用權源而為有權占有，原告就此本不得請求其予以
    返還或請求支付相當於「地租」之不當利得，而本院並非法定指定占有人代繳地
    價稅之有權機關，自無從命被告應代繳其所占用土地部分之地價稅，從而本件原
    告請求被告應將系爭占用土地部分予以拆除並為返還，且應給付其一百五十五萬
    四千元之地租及代繳其所占用土地部分之地價稅，依法洵無理由，自應予以駁回
    ，而原告之訴既經駁回，其假執行之聲請即失所附，亦應併予駁回。
四、據上論結：本件原告之訴為無理由，合依民事訴訟法第七十八條，判決如主文。
中　　　華　　　民　　　國　　九十三　　年　　　三　　　月　　二十六　　日
                              民事第五庭
~B法　官　黃　宏　欽
右為正本係照原本作成。
如不服本判決，應於判決送達後廿日內，向本院提出上訴狀並表明上訴理由，如於本
判決宣示後送達前提起上訴者，應於判決送達後十日內補提上訴理由書（須附繕本）。
中　　　華　　　民　　　國　　九十三　　年　　　三　　　月　　 二十六　 日
~B法院書記官　史華齡
